ACORDAO-COMPLETO-2498985

ACÓRDÃO 12466/2021 ATA 32/2021 - SEGUNDA CÂMARA

VISTOS, relatados e discutidos estes autos em que se analisa ato de concessão de aposentadoria deferido pelo Tribunal Regional Eleitoral de Minas Gerais em benefício da Sra. Elayne Fatima da Silveira. 
ACORDAM os Ministros do Tribunal de Contas da União, reunidos em Sessão da 2ª Câmara, ante as razões expostas pelo Relator, e com fulcro nos incisos III e IX do art. 71 da Constituição Federal e nos arts. 1º, inciso V, e 39, inciso II, da Lei 8.443/1992, c/c o art. 259, inciso II, do Regimento Interno/TCU, em:
9.1. considerar ilegal a concessão de aposentadoria em favor da Sra. Elayne Fatima da Silveira, negando registro ao correspondente ato; 
9.2. dispensar o ressarcimento das quantias indevidamente recebidas de boa-fé pela interessada, consoante o disposto no Enunciado 106 da Súmula da Jurisprudência do TCU;
9.3. determinar ao Tribunal Regional Eleitoral de Minas Gerais, no prazo de 15 (quinze) dias a contar da notificação deste Acórdão, que:
9.3.1. abstenha-se de realizar pagamentos decorrente do ato de aposentadoria ora impugnado, sujeitando-se a autoridade administrativa omissa à responsabilidade solidária, nos termos do art. 262, caput, do Regimento Interno/TCU;
9.3.2. dê ciência do inteiro teor desta Deliberação à interessada, alertando-a de que o efeito suspensivo proveniente da interposição de possíveis recursos perante o TCU não a exime da devolução dos valores percebidos indevidamente após a respectiva notificação, caso os recursos não sejam providos, encaminhando a este Tribunal, no prazo de 30 (trinta) dias, comprovante da referida ciência;
9.3.3. emita novo ato de concessão de aposentadoria em favor da Sra. Elayne Fatima da Silveira e promova seu cadastro no sistema e-Pessoal, livre da irregularidades verificada neste processo, sendo submetido a este Tribunal, nos termos da IN/TCU 78/2018.

Ato de concessão de aposentadoria em que se discute o emprego de tempo residual de exercício de função comissionada para fins de incorporação da vantagem denominada décimos.

Segunda Câmara

Tribunal Regional Eleitoral de Minas Gerais.

3. Interessada: Elayne Fatima da Silveira (XXX.577.886-XX).

13.1. Ministros presentes: Bruno Dantas (Presidente), Augusto Nardes, Aroldo Cedraz e Raimundo Carreiro.
13.2. Ministros-Substitutos presentes: Marcos Bemquerer Costa (Relator) e André Luís de Carvalho.

MARCOS BEMQUERER

Adoto como Relatório, com os pertinentes ajustes de forma, a instrução da Secretaria de Fiscalização de Integridade de Atos e Pagamentos de Pessoal e de Benefícios Pessoais - Sefip, por meio da qual a concessão de aposentadoria objeto destes autos foi assim analisada (peças 5) , com a anuência do escalão superior (peça 6) : 
"Exame das Constatações
9. Ato: 212/2019 - Inicial - Interessada: ELAYNE FATIMA DA SILVEIRA - CPF: XXX.577.886-XX
9.1. Parecer do Controle Interno: considerar o ato legal.
9.2. Constatação e análise: 
9.2.1. Houve o registro de pelo menos uma rubrica com 'Denominação para análise pelo TCU = Vantagem de caráter pessoal (230 - V.P.N.I.  (QUINTOS) (Vantagem de caráter pessoal - Incorporação de quintos/décimos de função) - R$ 596,88) '.
a. Justificativa do Gestor de Pessoal: não há. Verificação efetuada no âmbito do TCU.
b. Análise do Controle Interno: não há. Verificação efetuada no âmbito do TCU.
c. Análise da Equipe Técnica: ilegal.
A incorporação de décimos decorrente do exercício de funções está em desacordo com o entendimento do TCU.
O tempo computado até 10/11/1997 confere direito à utilização de tempo residual após essa data para incorporação de apenas 1/10 de FC-04, e não 1/5 (2/10) de FC-04, como consta no mapa de funções exercidas, considerando que há período de exercício de função após 04/09/2001, ou seja, de 20/10/1997 a 05/11/2004, cujo tempo total é de apenas 12 meses.
A incorporação de 1/10 de FC-04 deve ser suprimida por falta de amparo legal e por não ser aplicável, neste caso, a modulação dos efeitos da decisão do STF no RE 638.115/CE.
Dessa forma, o ato de aposentadoria está ilegal, haja vista a incorporação de parcela de décimos, sem ter cumprido os requisitos previstos na legislação aplicada ao caso.
9.3. O quadro resumo de ocorrências e, quando for o caso, o detalhamento da norma legal e da jurisprudência para a inconsistência acima elencada encontra-se no anexo II dessa instrução. 
 (...) 
CONCLUSÃO
10. A abrangência e a profundidade das verificações levadas a efeito fundamentam a convicção de que o ato 212/2019 pode ser apreciado pela ilegalidade, em razão das irregularidades apontadas no item Exame das Constatações desta instrução, que representam afronta à legislação e à jurisprudência de referência.
11. O aludido ato deu entrada neste Tribunal há menos de cinco anos, não sendo aplicável, portanto, o procedimento de contraditório e ampla defesa determinado pelo Acórdão 587/2011-TCU-Plenário.
PROPOSTA DE ENCAMINHAMENTO
12. Ante o exposto, com fundamento no art. 71, inciso III, da Constituição Federal, no art. 1º, inciso V, no art. 39, incisos I e II, da Lei 8.443/1992, e no art. 260 do Regimento Interno do Tribunal de Contas da União, propõe-se: 
12.1. considerar ILEGAL a concessão de aposentadoria de ELAYNE FATIMA DA SILVEIRA do quadro de pessoal do Tribunal Regional Eleitoral de Minas Gerais e recusar registro ao correspondente ato (...) ; 
12.2. com fulcro no art. 262, caput, do Regimento Interno/TCU, determinar ao Tribunal Regional Eleitoral de Minas Gerais que: 
12.2.1. emita novo ato, livre da irregularidade ora apontada, em substituição ao ato de aposentadoria de ELAYNE FATIMA DA SILVEIRA, submetendo-o à nova apreciação por este Tribunal, na forma do art. 260, caput, do Regimento Interno/TCU;
12.2.2. dê ciência, no prazo de 15 (quinze) dias, contado da notificação, do inteiro teor desta deliberação à interessada, alertando-a de que o efeito suspensivo proveniente da interposição de eventuais recursos junto ao TCU não a exime da devolução dos valores percebidos indevidamente, caso o recurso não seja provido;
12.2.3. dispense a devolução dos valores indevidamente recebidos de boa-fé até a data da ciência do Tribunal Regional Eleitoral de Minas Gerais, do acórdão que vier a ser proferido, com base no Enunciado 106 da Súmula da Jurisprudência do TCU."
3.	O Ministério Público junto ao TCU, representado pelo Procurador Sergio Ricardo Costa Caribé, manifestou-se de acordo com a proposta da Sefip (peça 7) .
	É o Relatório.

não há.

Procurador Sergio Ricardo Costa Caribé.

PESSOAL. APOSENTADORIA. APROVEITAMENTO DE TEMPO RESIDUAL PARA INCORPORAÇÃO DE DÉCIMOS, NOS TERMOS DO ART. 5º DA LEI 9.624/1998. DEFERIDA A VANTAGEM EM FRAÇÃO MAIOR DO QUE A DEVIDA. CONSIDERAÇÕES. ILEGALIDADE DA APOSENTADORIA E NEGATIVA DO REGISTRO DO ATO. DETERMINAÇÃO. É assegurado, nos termos do art. 5º da Lei 9.624/1998, o cômputo do tempo residual de exercício de funções comissionadas existente em 10/11/1997, não empregado para a concessão de quintos, para incorporação de parcela de décimo, com termo final, a qualquer tempo, na data em que o servidor completar o interstício de doze meses, de acordo com a sistemática definida na redação original do art. 3º da Lei 8.911/1994.

APOSENTADORIA (APOS)

Secretaria de Fiscalização de Integridade de Atos e Pagamentos de Pessoal e de Benefícios Sociais - Sefip.

Em apreciação a concessão de aposentadoria deferida pelo Tribunal Regional Eleitoral de Minas Gerais em benefício da Sra. Elayne Fatima da Silveira, que ocupou o cargo de técnico judiciário naquele órgão. 
2.	A concessão em análise ocorreu na modalidade voluntária, com proventos integrais, calculados com base na última remuneração do cargo em que se deu a inativação. 
3.	As informações constantes do processo indicam que a interessada implementou os requisitos para se inativar, uma vez que tinha idade, tempo de contribuição, de serviço público, de carreira e de cargo requeridos pelo fundamento concessório.
4.	Submetido o ato a críticas automatizadas, a Secretaria de Fiscalização de Integridade de Atos e Pagamentos de Pessoal e de Benefícios Sociais - Sefip detectou a incorporação da vantagem de "décimos", com aproveitamento de tempo residual existente em 10/11/1997, em fração maior do que a prevista na norma legal. 
5. 	Em vista de tal inconsistência, os pareceres exarados nos autos pela Sefip (peças 5 e 6) e pelo Ministério Público junto ao TCU (peça 7) são convergentes na linha da ilegalidade do ato e da negativa de seu respectivo registro, posição com a qual estou de acordo. 
6.	Sobre a matéria de quintos, a jurisprudência do TCU consolidou o entendimento de que é ilegal a incorporação dessa vantagem após a edição da Lei 9.624/1998, e de que se deve observar a modulação dos efeitos definida pelo Supremo Tribunal Federal - STF no Recurso Extraordinário - RE 638.115/CE, nos casos em que a incorporação tenha decorrido de funções comissionadas exercidas no período de 08/04/1998 a 04/09/2001 (v.g.: Acórdãos 442/2020 e 13.910/2020, da 2ª Câmara, de minha relatoria) .
7.	De acordo com o que foi estabelecido na decisão do STF no RE 638.115/CE, somente para a hipótese de "quintos/décimos" recebidos com base em decisão judicial transitada em julgado será indevida a cessação imediata do pagamento e não haverá absorção da parcela por reajustes futuros. Já nos casos de "quintos/décimos" recebidos por força de decisão judicial não transitada em julgado ou de decisão administrativa, o pagamento será mantido até sua absorção integral por quaisquer reajustes futuros concedidos aos servidores.
8. 	Segundo consta do ato concessório, verifica-se que a Sra. Elayne Fatima da Silveira (peça 3, p. 3 e 4) percebe a rubrica denominada "230-VPNI (Quintos) (Vantagem de caráter pessoal - Incorporação de quintos/décimos de função) ", referente à incorporação de 1/5 de "FC-04", pelo exercício interpolado das seguintes funções comissionadas, conforme os lançamentos do quadro "funções exercidas" do ato concessório:
	8.1. FC-05: 20/10/1997 a 18/11/1997 (1 mês) e 17/09/2000 a 16/10/2000 (1 mês) , total de 2 meses; 
	8.2. FC-04: 14/07/2003 a 28/07/2003 (15 dias) , 26/01/2004 a 31/01/2004 (6 dias) , 1º/02/2004 a 05/11/2004 (9 meses e 9 dias) , total de 10 meses. 
9.	Observando-se os períodos de exercício de função comissionada, a interessada somente totalizou 12 meses no ano de 2004, com maior tempo na função FC-04, exercido de 14/07/2003 a 05/11/2004 (9 meses e 9 dias) . 
10.	No presente caso, a interessada não completou os 12 meses de efetivo exercício de função comissionada necessários para a incorporação de um quinto, nos termos do art. 3º da Lei 8.911/1994, até 08/04/1998 (data da publicação da Lei 9.624/1998) , pois contava apenas com 1 (um) mês de exercício de função (de 20/10/1997 a 18/11/1997) . Tampouco completou os doze meses até 04/09/2001, de modo que não se aplica ao presente caso a referida modulação tratada na decisão do RE 638.115/CE.
11.	 Nesse contexto, a incorporação de 1/5 de FC-04 foi indevida por não haver tempo suficiente de exercício de função comissionada para o deferimento da parcela incorporada pelo órgão de origem, cabendo ao TCU, via de consequência, considerar ilegal o presente ato concessório de aposentadoria. 
12.	 Todavia, como bem ressaltado pela Sefip, a interessada faz jus à incorporação de um décimo, decorrente de "tempo residual" assegurado pelo art. 5º da Lei 9.624/1998, que assim dispõe: 
"Art. 5º Fica resguardado o direito à percepção dos décimos já incorporados, bem como o cômputo do tempo de serviço residual para a concessão da próxima parcela, até 10 de novembro de 1997, observando-se o prazo exigido para a concessão da primeira fração estabelecido pela legislação vigente à época." 
13.	O Tribunal tem adotado a tese do aproveitamento do "tempo de serviço residual", para fins de incorporação de "décimos", conforme definido no Voto condutor do Acórdão 5455/2018-TCU-Segunda Câmara (rel. min. José Mucio Monteiro) , verbis: 
"6. Ao extinguir o mecanismo de incorporação de funções e mandar converter as parcelas em VPNI, a Lei 9.527/1997 assegurou o direito à incorporação àqueles que em 11/11/1997 houvessem cumprido os requisitos legais. Ademais, a Lei 9.624/1998 trouxe novamente ao ordenamento jurídico a incorporação de funções, agora na forma de décimos, admitindo a contagem de tempo residual não utilizado até 10/11/1997.
7. Essa matéria foi objeto da Decisão 925/1999-TCU-Plenário, como segue:
'8.1.2. é assegurado, nos termos do art. 5º da Lei 9.624/1998, o cômputo do tempo residual de exercício de funções comissionadas não empregado, até 10/11/1997, para a incorporação de parcela de décimo, com termo final na data específica em que o servidor complete o interstício de doze meses, de acordo com a sistemática definida na redação original do art. 3º da Lei 8.911/1994.
8.1.3. as parcelas incorporadas à remuneração, na forma de quintos, deverão ser transformadas em décimos e estes deverão ser transformados em vantagem pessoal nominalmente identificada.'
 (...) 
9. A jurisprudência desta Corte de Contas permite o aproveitamento do tempo residual existente em 10/11/1997 para incorporar parcela de décimo, com posterior transformação em VPNI, independente do interstício de doze meses ter se completado até 4/9/2001, bastando que o período tenha se iniciado anteriormente a novembro de 1997.
10. No presente caso, não foram observados os requisitos para a utilização do tempo residual, haja vista o deferimento de mais uma parcela de quintos (4/5 de FC1) , sendo que a interessada tem direito a incorporar mais um décimo (3/5 de FC1 e 1/10 de FC1) , pois completou o interstício de doze meses iniciado antes de 10/11/1997 somente no exercício de 2002." (grifos acrescidos) .
14.	Eis alguns precedentes do TCU nesse sentido: 
	Acórdão 5785/2020-TCU-Primeira Câmara (rel. Min. Bruno Dantas) e 5455 - 2ª Câmara (rel. Min. José Múcio Monteiro) 
"É assegurado, nos termos do art. 5º da Lei 9.624/1998, o cômputo do tempo residual de exercício de funções comissionadas existente em 10/11/1997, não empregado para a concessão de quintos, para incorporação de parcela de décimo, com termo final, a qualquer tempo, na data em que o servidor completar o interstício de doze meses, de acordo com a sistemática definida na redação original do art. 3º da Lei 8.911/1994."
15.	De acordo com a interpretação dada à matéria pelos Acórdãos de referência, o "tempo de serviço residual", não empregado para a concessão de "quintos", pode ser computado para incorporação de "décimos", com base no art. 5º da Lei 9.624/1998, quando se completar o interstício de doze meses (previsto na Lei 8.911/1994) , a qualquer tempo, iniciado antes de 10/11/1997. 
16.	No ato em análise, a interessada apresentou, na data fixada pela legislação de regência (10/11/1997) , tempo residual de 22 (vinte e dois) dias (20/10/1997 até 10/11/1997, peça 3, p. 4) - que não pode ser usado para pagamento de parcela de "quintos" -, inteirando-se os 12 (doze) meses em período posterior, consoante esclarecido nos itens 9 e 10, retro. Por conseguinte, pode incorporar apenas um décimo de FC-04, nos termos do art. 5º da Lei 9.624/1998, a ser pago sob a forma de VPNI (Vantagem Pessoal Nominalmente Identificada) .
17.	Nesse contexto, como já consignei alhures, entendo que o Tribunal deve considerar ilegal a concessão de aposentadoria da Sra. Elayne Fatima da Silveira e negar registro ao correspondente ato, aplicando-se a orientação fixada no enunciado da Súmula/TCU 106 às parcelas indevidamente recebidas pela interessada. 
18. 	Outrossim, em conformidade com o art. 262 do Regimento Interno/TCU, importa determinar ao órgão de origem que faça cessar os pagamentos decorrentes do ato, sob pena de responsabilidade solidária da autoridade administrativa omissa, promovendo, no mesmo prazo, a correção do cálculo dos proventos da Sra. Elayne Fatima da Silveira. 
19.	Deve-se igualmente determinar ao órgão de origem que comunique a beneficiária sobre a deliberação do Tribunal, alertando-a de que o efeito suspensivo proveniente da interposição de eventuais recursos não a exime da devolução dos valores percebidos indevidamente após a notificação, caso esses recursos não sejam providos. Posteriormente, deve ser remetido ao Tribunal documento comprobatório de que a inativa foi cientificada da deliberação desta Corte.
20.	Por fim, esclareço que o ato em questão deu entrada nesta Corte de Contas em 2019, não se aplicando a recente sistemática definida pelo Plenário, mediante o Acórdão 122/2021 (rel. min. Walton Alencar Rodrigues) , na linha de observar o Recurso Extraordinário 636.553, em que foi fixado prazo de cinco anos para que o TCU registre os atos de concessão inicial de aposentadoria, reforma ou pensão, após o qual serão considerados "tacitamente registrados", podendo posteriormente o ato que contenha alguma ilegalidade ser submetido ao procedimento de revisão de ofício, com base no art. 54 da Lei 9.784/1999 c/c o art. 260, § 2º, do Regimento Interno/TCU. 
	Ante o exposto, manifesto-me por que seja adotada a deliberação que ora submeto a este Colegiado.
TCU, Sala das Sessões, em 14 de setembro de 2021.
MARCOS BEMQUERER COSTA
Relator